【裁判字號】    92,交上訴,197
【裁判日期】    921119
【裁判案由】    公共危險等
【裁判全文】
臺灣高等法院刑事判決                          九十二年度交上訴字第一九七號
    上  訴  人  乙○○
    即  被  告
    選任辯護人  劉厲生律師
右上訴人因公共危險等案件，不服臺灣臺北地方法院九十一年度交訴字第四六號，中
華民國九十二年七月十八日第一審判決（起訴案號：臺灣臺北地方法院檢察署九十年
度偵緝字第七五０號、第七五一號、第七五二號），就過失傷害、駕車肇事逃逸罪部
分提起上訴，本院判決如左：
     主  文
上訴駁回。
     事  實
一、乙○○於民國八十九年十二月十三日晚間十時許，駕駛車牌Ｚ五─六二九七號Ｂ
    ＥＮＺ（賓士）廠牌動力交通工具自用小客車，沿臺北市○○○路○段由東向西
    方向行駛，行經該路段與松江路交岔路口，擬右轉北向進入松江路之際，原應注
    意車前狀況、隨時採取必要之安全措施，而當時天氣雨、夜間有照明、視距良好
    、市區○○道路濕潤、平直、無缺陷及障礙，行車管制號誌運作正常，依其智識
    、能力又無不能注意之情事，詎乙○○竟疏未注意前方路旁有無車輛、行人，貿
    然右轉，適有行人丙○○亦疏未注意行人應在劃設之人行道行走，且在設有人行
    地下道之路段，必須經由人行地下道穿越道路，不得在其三十公尺範圍內穿越道
    路，貿然在臺北市○○○路與松江路交岔路口東北角、設有人行地下道出入口之
    人行道外側路面行走，擬由東向西方向穿越設有人行地下道之松江路，乙○○所
    駕車輛右側遂擦撞丙○○，致丙○○倒地，受有上唇裂傷、左膝挫傷之傷勢。乙
    ○○駕駛動力交通工具肇事致丙○○受傷後，竟未停車協助救護，旋駕車逃逸，
    嗣因路人及丙○○分別記下車號、車型、顏色後，由該年籍姓名不詳之男性路人
    先以丙○○之0000000000號行動電話代為撥打一一０報警，丙○○並
    於五分鐘後再以相同電話撥打一一０報警，因遲未見員警到場，乃自行前往就醫
    ，復請其工作機關即駐臺北印尼經濟貿易代表處於同年月二十二日函臺北市政府
    警察局查詢處理情形，始由臺北市政府警察局交通警察大隊函轉臺北市政府警察
    局中山分局循線查獲上情。
二、案經丙○○訴由臺北市政府警察局中山分局報請臺灣臺北地方法院檢察署檢察官
    偵查起訴。
    理    由
一、訊據被告乙○○矢口否認有於八十九年十二月十三日駕駛車牌Ｚ五─六二九七號
    動力交通工具自用小客車過失傷害告訴人丙○○及致人受傷後逃逸之犯行，辯稱
    ：車牌Ｚ五─六二九七號賓士廠牌自用小客車雖為其所有，未曾出借他人使用或
    遺失，但八十九年十二月十三日當日晚間其並未使用該車輛亦未行經臺北市○○
    ○路○段、松江路口，而係在住處內休息，當天未至該處，告訴人應係誤記車號
    云云；辯護人則補充略以：當日僅有車禍之報案紀錄，警員至現場則未發現車禍
    ，告訴人陳述受傷情形前後不一，且於十天後始透過服務之機關報案，警員處理
    時均依告訴人之陳述作紀錄及畫現場圖，當時僅提到車號，並未提及車型、顏色
    ，警方依車號查詢電腦之車籍資料，警訊筆錄才出現賓士、暗灰色之記載，被告
    前述車輛近於黑色，暗灰色、黑色、深灰色，在近距離可以辨識，應無誤認之理
    。
二、經查：
（一）被告於八十九年十二月十三日晚間十時許，駕駛車牌Ｚ五─六二九七號賓士廠
      牌自用小客車，沿臺北市○○○路○段由東向西方向行駛，行經該路段與松江
      路交岔路口，擬右轉北向進入松江路之際，疏未注意前方路旁有無車輛、行人
      ，貿然右轉，適告訴人丙○○亦疏未注意行人應在劃設之人行道行走，且在設
      有人行地下道之路段，必須經由人行地下道穿越道路，不得在其三十公尺範圍
      內穿越道路，貿然在臺北市○○○路與松江路交岔路口東北角、設有人行地下
      道出入口之人行道外側路面行走，擬由東向西方向穿越設有人行地下道之松江
      路，被告所駕車輛右側遂擦撞告訴人，致告訴人倒地，受有上唇裂傷、左膝挫
      傷之傷勢，被告駕駛動力交通工具肇事致告訴人受傷後，竟未停車協助救護，
      旋駕車逃逸，嗣因路人及告訴人分別記下車號、車型、顏色後，由該年籍姓名
      不詳之男性路人先以告訴人之0000000000號行動電話代為撥打一一
      ０報警，告訴人並於五分鐘後再以相同電話撥打一一０報警，因遲未見員警到
      場，乃自行前往就醫，復請其工作機關即駐臺北印尼經濟貿易代表處於同年月
      二十二日函臺北市政府警察局查詢處理情形，始由臺北市政府警察局交通警察
      大隊函轉臺北市政府警察局中山分局循線查獲上情之事實，已經告訴人於警、
      偵訊及原審審理中指訴纂詳，核與臺北市政府警察局中山分局交通分隊道路交
      通事故調查報告表、談話紀錄表、補充資料表、道路狀況相片、自首調查表、
      診斷證明書、臺北市政府警察局北市警勤字第０九二三二八一０四００號覆函
      暨勤務指揮中心受理各類案件記錄單二紙（但其中車禍地點記載為「民權東路
      」與松江路口）、臺北市政府警察局交通警察大隊北市警交大四字第九０六０
      二二三八００號函暨檢附之駐臺北印尼經濟貿易代表處一二三四／ＫＤＥＩ／
      ⅩII／二０００號函所載相符；而當日天氣雨、夜間有照明、視距良好、市區
      ○○道路濕潤、無缺陷及障礙，依被告之智識、能力並無不能注意之情事，另
      據告訴人陳明在卷，且有臺北市政府警察局中山分局交通分隊道路交通事故調
      查報告表、道路狀況相片可考。
（二）其中八十九年十二月十三日晚間十時許，臺北市政府警察局勤務指揮中心一一
      ０號電話確受理一年籍姓名不詳男性以告訴人所有之0000000000號
      行動電話，就臺北市○○○○路」與松江路口、「佳佳保齡球館前」車禍案件
      報案（「佳佳保齡球館」位在臺北市○○○路二段與松江路口，故前述車禍地
      點「民權東路」之記載應係誤寫），約五分鐘後即同日晚間十時五分許，勤務
      指揮中心一一０號電話再受理一女性以同一電話就同一車禍事件報案，但員警
      遲至同日晚間十時十九分許始抵達現場，因告訴人業已自行前往就醫，故員警
      回報並未發現車禍情形，此經原審查證屬實，有臺北市政府警察局北市警勤字
      第０九二三二八一０四００號覆函暨勤務指揮中心受理各類案件記錄單二紙附
      卷可稽。告訴人丙○○當日確有於上揭時間報案，且於警員到場前已先行就醫
      ，究不能因警員到場未見告訴人，即認報案不實。又告訴人確有於八十九年十
      二月十三日至馬偕紀念醫院急診縫合治療，有該院診斷證明書一紙在卷可憑，
      告訴人當日既報案發生車禍，且隨即赴醫院急診，診斷證明書所載之上唇裂傷
      、左膝挫傷，依經驗法則，與碰撞成傷應有一定之關聯，是該傷應係當日車禍
      所造成無訛；另告訴人於九十二年三月二十一日原審訊問時，固曾表示不記得
      車子撞到我哪裡，要看傷單等語。惟查，該次訊問距車禍發生時已超過二年四
      月，告訴人車禍當時所受者並非不易痊癒之傷，應訊時應均已康復，則其於二
      年餘後表示不記得撞到哪裡，要看傷單，並無何不合常情之處；辯護人所為與
      常情有違之辯解，應不足為採。
（三）又告訴人確在駐臺北印尼經濟貿易代表處擔任翻譯人員，且駐臺北印尼經濟貿
      易代表處確於八十九年十二月二十二日發函臺北市政府警察局表明：告訴人於
      八十九年十二月十三日晚間十時許，在臺北市○○○路、松江路口遭車牌號碼
      車牌號碼Ｚ五─六二九七號車輛擦撞受傷，撥打一一０電話報警後，仍遲未見
      員警或救護車輛到場，乃自行前往醫院就醫，故請臺北市政府警察局查明回覆
      處理情形等節，並據原審查證明確，有臺北市政府警察局交通警察大隊北市警
      交大四字第九０六０二二三八００號函暨檢附之駐臺北印尼經濟貿易代表處一
      二三四／ＫＤＥＩ／ⅩII／二０００號函在卷可按。當時即已明確指明肇事車
      輛之牌照號碼為Ｚ五─六二九七號。
（四）被告雖一再否認有於八十九年十二月十三日駕駛車牌Ｚ五─六二九七號自用小
      客車過失傷害告訴人丙○○及致人受傷後逃逸之犯行，辯稱車牌Ｚ五─六二九
      七號賓士廠牌自用小客車雖為其所有，未曾出借他人使用或遺失，但八十九年
      十二月十三日當日晚間其並未使用該車輛行經上揭地點，而係在住處內休息，
      告訴人應係誤記車號。經原審將被告所提車輛相片暨底片送請內政部警政署刑
      事警察局判別結果，無法判別底片有無經變造，但車輛顏色研判為黑色，有內
      政部警政署刑事警察局刑鑑字第０九二００五二０一六號覆函暨相片可佐，然
      查：（１）告訴人當日遭車牌Ｚ五─六二九七號賓士廠牌自用小客車擦撞倒地
      受傷後，旋即二度撥打電話報警，因員警、救護車輛均未即時到場，始未能立
      即製作筆錄，而由告訴人自行就醫，但於事故後九日即由其工作機關駐臺北印
      尼經濟貿易代表處指明事故時間、地點及肇事車輛車牌號碼代為向臺北市政府
      警察局查詢，迭經告訴人指訴歷歷，核與卷附道路交通事故調查報告表、談話
      紀錄表、自首調查表、診斷證明書、臺北市政府警察局覆函暨勤務指揮中心受
      理各類案件記錄單、臺北市政府警察局交通警察大隊函暨駐臺北印尼經濟貿易
      代表處函所載一致，前已述及，告訴人與被告素不相識，並無任何宿怨仇隙，
      此經被告自承無訛，衡情告訴人應無羅織誣陷被告之可能或必要。（２）證人
      即承辦本件車禍案件之台北市政府警察局中山分局警員甲○○於本院審理時到
      庭證稱：當時依告訴人之陳述作談話紀錄及到現場畫現場圖製作調查報告表，
      告訴人有提到車號，說是路人告訴的，伊依據車號查詢電腦資料後，影印車主
      資料送交通大隊第四組處理，研判涉及刑案會再送分局偵辦。告訴人於原審訊
      問時亦指稱，車號是路人告知的，但車型及顏色是伊自己記的。顯然警員承辦
      該案，並非因告訴人告知車號後，告訴人始從警方之電腦資料使得知車型、顏
      色。另八十九年十二月間，除被告所有之車牌號碼Ｚ五─六二九七號自用小客
      車外，其他包括與該車牌號碼相似之Ｚ五─八二九七號、Ｚ五─八二八七號、
      Ｚ五─六二八七號、Ｚ五─六二九七號，以及「Ｚ五─六二九七」前二碼與後
      四碼均任意排列共四十七種組合車牌號碼之車輛，均非賓士廠牌車輛，此經原
      審查證翔實，有內政部警政署警署資字第０九二００六九０八０號覆函暨汽車
      車籍資料單在卷可資參佐。顯然依路人之告知及告訴人之記憶，其所提供之車
      子資料應係被告之車輛無誤。（３）參諸本件事故發生地點確為被告駕車慣常
      行經之路段，此觀被告復於九十年五月九日凌晨服用酒類後駕駛該車牌Ｚ五─
      六二九七號賓士廠牌自用小客車行經該處為警查獲自明，告訴人與被告素不相
      識、毫無冤仇，前曾提及，焉有可能知悉被告將駕該車行經該路段？而相近似
      之車牌號碼復無其他賓士廠牌車輛，是車牌號碼Ｚ五─六二九七號賓士廠牌自
      用小客車確為肇事車輛，應堪認定；被告復自承該車未曾出借他人使用或遺失
      ，則八十九年十二月十三日駕駛車牌Ｚ五─六二九七號賓士廠牌自用小客車擦
      撞告訴人之人為被告，亦足認定。（４）車牌Ｚ五─六二九七號賓士廠牌自用
      小客車八十二年八月出廠時登記顏色為鐵灰色，八十九年三月二十七日過戶被
      告時之車籍登記則記載車輛顏色為灰色，有交通部公路局臺北區監理所九０北
      監一字第九０一九三七六號覆函暨汽車車籍查詢單、交通部公路局臺中區監理
      所彰化監理站（九十）中監彰字第九０一九三三五號覆函暨車籍資料表可參；
      惟該車現為黑色而非灰色或鐵灰色，業如前述，為何出廠登記為鐵灰色？如登
      記為鐵灰色，實際上是黑色，為何過戶時車籍登載為灰色？驗車為何會准予通
      過？經本院函詢交通部公路總局台北區監理所，該所函覆稱：該車於八十二年
      十一月二十二日辦理新領牌照迄今均無辦理顏色變更紀錄，由於該車顏色趨近
      於黑色與深灰兩者之間，按車輛檢驗實務而言，各檢驗員在顏色認定上會有差
      異，研判新領牌照時檢驗員對介於深灰及黑色之間給予鐵灰色登載，惟當時公
      路監理電腦並無鐵灰色代碼，即以灰色代碼註記，該車八十九年三月由馮君購
      買後，僅九十一年八月二十九日檢驗一次，因鐵灰與黑色相似，檢驗員應不致
      要求車主申請變更顏色。有該所九十二年十月六日北監車字第○九二○○二一
      五二一號函附卷可考。是該車之顏色，實際上應係介於深灰及黑色之間，只因
      監理單位電腦程式並無深灰或鐵灰色之代碼，車籍資料乃登記為灰色。本件車
      禍當時天氣雨、天色已晚，告訴人甫遭碰撞倒地受傷，驚悸之餘未能細查肇事
      車輛究為黑色或其他深色，亦為人情之常，且車輛鋼板烤漆極易反射周遭光線
      ，此觀被告所提車輛相片在日光照射下明顯泛白及參以前揭監理單位電腦代碼
      除灰色、黑色，並無鐵灰、深灰之代碼，足見在上開天候並遭車撞及之情況下
      ，要明確說出車輛之顏色確有模糊地帶，是尚難僅以告訴人所稱肇事車輛顏色
      略有不同，遽認並非該車牌Ｚ五─六二九七號賓士廠牌自用小客車肇事。
（五）按汽車行駛時，駕駛人應注意車前狀況，隨時採取必要之安全措施；行人應在
      劃設之人行道行走；行人在設有人行地下道之道路，必須經由人行地下道穿越
      道路，不得在其三十公尺範圍內穿越道路，事故發生時即八十九年十二月十三
      日之道路交通安全規則第九十四條第三項、第一百三十三條前段、第一百三十
      四條定有明文。本件被告於八十九年十二月十三日晚間十時許，駕駛車牌Ｚ五
      ─六二九七號賓士廠牌自用小客車，沿臺北市○○○路○段由東向西方向行駛
      ，行經該路段與松江路交岔路口，當時天氣雨、夜間有照明、視距良好、市區
      ○○道路濕潤、平直、無缺陷及障礙，行車管制號誌運作正常，依被告之智識
      、能力又無不能注意之情事，前皆提及，被告竟疏未注意前方路旁有無車輛、
      行人，貿然右轉，適告訴人亦疏未注意行人應在劃設之人行道行走，且在設有
      人行地下道之路段，必須經由人行地下道穿越道路，不得在其三十公尺範圍內
      穿越道路，貿然在臺北市○○○路與松江路交岔路口東北角、設有人行地下道
      出入口之人行道外側路面行走，擬由東向西方向穿越設有人行地下道之松江路
      ，被告所駕車輛右側遂擦撞告訴人，致告訴人倒地，受有上唇裂傷、左膝挫傷
      之傷勢，以行人之高度、位置、速度，被告有疏未注意車前狀況之過失甚明，
      且其過失與告訴人之傷勢間，有相當因果關係。雖告訴人亦有未在劃設之人行
      道行走、擬在設有人行地下道之路段穿越道路之過失，但告訴人之過失並不能
      解免被告本件之過失之責，併此敘明。
（六）再者，被告所駕車輛擦撞告訴人、致告訴人倒地受有上唇裂傷、左膝挫傷之傷
      勢，前均述明，告訴人上唇裂傷傷勢並經縫合治療，有診斷證明書立卷足憑，
      以告訴人猛然倒地撞及上唇致裂傷需縫合之情狀判斷，當日車禍應有相當程度
      之撞擊力道，當日復為陰霾之雨天，車窗均緊閉，則在密室效果下，碰撞聲響
      自甚為清晰，被告應無可能未聽聞、發覺碰撞，而告訴人上唇破裂，受傷亦甚
      為顯然，被告竟未下車察看、協助救護、逕自轉彎離去，其明知駕車肇事致人
      受傷，仍未協助救護而逃逸，殆無疑義。
三、核被告所為，分別係犯刑法第二百八十四條第一項前段因過失傷害人罪、第一百
    八十五條之四駕駛動力交通工具肇事致人傷而逃逸罪。被告所犯上開二罪，犯意
    各別、行為互殊，應予分論併罰。檢察官雖認被告之駕駛車輛肇事致人受傷及逃
    逸犯行，係一行為觸犯數罪名，為想像競合犯；或為有方法目的結果關係之行為
    ，為牽連犯，應從一重罪處斷；然刑法第二百七十六條第一項之過失致人於死罪
    及同法第二百八十四條第一項之過失傷害罪，係針對行為人應注意、能注意、而
    不注意之過失行為予以非難，而八十八年四月二十一日增訂之同法第一百八十五
    條之四之肇事致人死傷逃逸罪，則以處罰肇事後逃逸之駕駛人為目的，俾促使駕
    駛人於肇事後能對被害人即時救護，以減少死傷，是該罪之成立祇以行為人有駕
    駛動力交通工具肇事，致人死傷而逃逸之事實為已足，至行為人之肇事有否過失
    ，則非所問，二者之立法目的及犯罪構成要件截然不同，且駕駛人之肇事逃逸，
    係在其過失行為發生後，為規避責任，乃另行起意之另一行為，故行為人之過失
    犯行與其肇事致人死傷而逃逸之行為，應屬併罰關係，最高法院八十八年度臺上
    字第七三九六號裁判闡釋甚明，是公訴人顯有誤認，併予敘明。另刑法第四十一
    條已於九十年一月十日經總統公布施行，並於同年月十二日生效，該條規定：「
    犯最重本刑為五年以下有期徒刑之刑之罪，而受六個月以下有期徒刑或拘役之宣
    告，因身體、教育、職業、家庭之關係或其他正當事由，執行顯有困難者，得以
    一元以上三元以下折算一日，易科罰金。但確因不執行所宣告之刑，難收矯正之
    效，或難以維持法秩序者，不在此限」、「併合處罰之數罪，均有前項情形，其
    應執行之刑逾六月者，亦同」；按行為後法律有變更者，適用裁判時之法律，刑
    法第二條第一項前段定有明文，而易服勞役及期間、數罪併罰之定執行刑、緩刑
    及易以訓誡、易科罰金各事項，均依新法，亦有最高法院二十四年七月總會決議
    （二）可資參照，是刑法第四十一條既業於九十年一月十日修正，並於同年月十
    二日生效，揆諸上揭法條規定及決議意旨，本件被告過失傷害及肇事逃逸部分自
    亦應適用裁判時即修正後刑法第四十一條第一項前段之規定，諭知易科罰金之折
    算標準。
四、原審認被告乙○○罪證明確，適用刑法第二條第一項前段、第二百八十四條第一
    項前段、第一百八十五條之四、修正後之第四十一條第一項前段、罰金罰鍰提高
    標準條例第一條前段、第二條之規定，審酌被告並無前科、素行良好，有本院被
    告全國前案紀錄表在卷可資參佐，犯後否認犯行、未見悔意反省，因一時貪便求
    快、疏未遵守道路交通安全規則因而肇事致人受傷，肇事後旋即逃逸，置他人生
    命、身體、健康不顧，事故發生迄今已逾二年半猶未賠償告訴人所受損害，但告
    訴人就過失傷害部分亦與有過失，傷勢尚屬輕微，亦顯已痊癒而無其他後遺症狀
    等一切情狀，分別就過失傷害部分量處拘役四十日，就駕車肇事逃逸部分量處有
    期徒刑六月。並依刑法第二條第一項之規定比較新舊法，依修正後之刑法第四十
    一條第一項前段諭知如易科罰金以三百元折算一日之標準，其認事用法均無違誤
    ，量刑亦稱妥適。被告仍執並非肇事之人提起上訴，為無理由，應由本院駁回其
    上訴。
據上論斷，應依刑事訴訟法第三百六十八條，判決如主文。
本案經檢察官陳文禮到庭執行職務。
中      華      民      國    九十二    年     十一     月     十九     日
                              臺灣高等法院交通法庭
                                  審判長法  官  陳 正 雄
                                        法  官  許 錦 印
                                        法  官  劉 壽 嵩
右正本證明與原本無異。
如不服本判決，應於收受送達後十日內向本院提出上訴書狀，其未敘述上訴之理由者
並得於提起上訴後十日內向本院補提理由書（均須按他造當事人之人數附繕本）。
                                        書記官  廖 婷 璇
中      華      民      國    九十二    年     十一     月     十九     日


司法院資訊處製作；財團法人民間司法改革基金會備份。
